臺灣高等法院臺南分院民事判決　94年度上易字第48號
上　訴　人　乙　○
被 上訴 人　甲○○
上列當事人間給付借款事件，上訴人對於中華民國93年12月29日
臺灣臺南地方法院93年度訴字第1237號第一審判決提起上訴，本
院於94年4月12日言詞辯論終結，判決如下：
    主  文
原判決關於命上訴人給付被上訴人超過新台幣柒拾壹萬壹仟陸佰
玖拾肆元部分，及其中超過新台幣肆拾萬元部分自民國九十三年
七月十七日起至清償日止，按週年利率百分之五計算之利息，及
按上開利息加計百分之十計算之違約金，暨確定部分外訴訟費用
之裁判均廢棄。
前開廢棄部分，被上訴人在第一審之訴駁回。
其餘上訴駁回。
第一審（確定部分除外）、第二審訴訟費用由上訴人負擔百分之
九十五，餘由被上訴人負擔。
    事  實
甲、上訴人方面：
    上訴人未於言詞辯論期日到場，據其於準備程序中之聲明及
    陳述略以：
一、聲明：（一）原判決關於超過新台幣（下同）40萬元，及利
    息與違約金部分，均廢棄。（二）上項廢棄部分，被上訴人
    在第一審之訴駁回。
二、陳述：除與原判決記載相同者外，補稱略以：
（一）查上訴人於93年5月7日與被上訴人成立和解，由上訴人返
      還被上訴人「本金」10萬元，故由收款人之被上訴人寫明
      ：「茲收到台端（上訴人）返還所欠（本金）50萬元中之
      10萬元屬實；今後應再陸續攤還（本金），不得置之不理
      」等文字之收據一紙附卷可稽，其文義已至為清楚，不容
      再予曲解。上訴人已還被上訴人「本金」10萬元，故本金
      應僅剩40萬元。
（二）是上訴人給付之10萬元，係清償本金50萬元中之10萬元至
      明。奈被上訴人如今竟偽稱「用以抵充利息」云者，自屬
      不實在。因和解當時，被上訴人明知上訴人確有困難，乃
      合意：免付利息，只攤還本金；且未定期限，只要陸續攤
      還就可，有上開和解書（被上訴人之親簽收據）影本附呈
      可稽。
（三）因此被上訴人再將已答應清償本金之10萬元，不予計算，
      再請求本金50萬元，及自87年1月17日起之利息，總計848
　　　,750元，才扣除所謂用以抵充利息之10萬元云云，顯然過
　　  分，上訴人殊不能同意。
三、證據：除援用原審提出者外，補提收據影本乙紙為證。
乙、被上訴人方面：
一、聲明：(一)上訴駁回。(二)第二審訴訟費用由上訴人負擔。
二、陳述：除與原判決記載相同者外，補稱略以：
（一）按民法第323條規定，清償人所提出之給付，應先抵充費
      用、次充利息、次充原本。本件被上訴人並未與上訴人成
      立和解，其所謂返還的10萬元是「本金」云云，因收據上
      僅載明收到欠款50萬元所清償之10萬元，文義根本未載明
      是清償本金10萬元，依上揭民法之規定，清償人所提出之
      給付，應先抵充利息。
（二）上訴人主張雙方有合意，免付利息，只攤還本金，且未定
      期限，只要陸續攤還即可云云，被上訴人鄭重否認，上訴
      人依民事訴訟法第277條之規定，應負舉證責任。
（三）上訴人既於87年1月17日簽發面額50萬元，88年1月17日到
      期之本票，顯見雙方約定之清償日為88年1月17日，且抵
      押權設定契約書之權利存續期間載明，自87年1月16日起
      至88年1月16日止，亦足證明清償期應為88年1月16日或88
      年1月17日，此外，抵押權設定契約書內「聲請登記以外
      之約定事項內亦載明「利息如積欠一個月未支付者，債務
      即視為全部到期論」，上訴人既不否認未清償利息，則依
      此項書面之約定，債務即應視為全部到期論，且被上訴人
      遲遲於93年8月才聲請發支付命令催討，豈容上訴人再分
      期攤還，且免付任何利息？
（四）上訴人曾簽發面額1萬元之本票6張，要作為支付半年的利
      息之用，事實上雙方私下所約定的利息的月息為2分，故
      欠款50萬元每月應支付1萬元之利息，上訴人亦未支付，
      被上訴人本件所請求之利息，僅按年息百分之5計算，已
      給予寬容。
三、證據：除援用原審提出者外，補提本票影本六紙為證。
    理  由
一、上訴人經合法通知，無正當理由，未於言詞辯論期日到場，
    核無民事訴訟法第386條各款所列情形，爰依被上訴人之聲
    請，由其一造辯論而為判決。
二、被上訴人即原告起訴主張：上訴人於87年1月16日向被上訴
    人借款50萬元，約定利息、遲延利息均按中央銀行核定放款
    利率計算，依民法第203條應為年息5％，並約定違約金按每
    月利息加計10％。上訴人並簽發面額50萬元、到期日88年1
    月17日、票號0000000號之本票一紙，及提供其所有坐落台
    南市○區○○段12地號、面積104平方公尺、權利範圍1/2之
    土地，供被上訴人設定最高限額60萬元之抵押權。上訴人迄
    93年7月16日止已積欠本金50萬元，及自87年1月17日起至88
    年1月16日止之利息、自88年1月17日起至93年7月16日止之
    遲延利息及違約金，總計848,750元，扣除上訴人於93年5月
    間清償之10萬元（用以抵充利息），上訴人尚欠748,750元
    ，及自93年7月17日起至清償日止之遲延利息及違約金。爰
    依借貸關係請求上訴人清償借款、利息及違約金等語（原審
    判決上訴人應給付被上訴人713,750元，而駁回被上訴人其
    餘35,000元部分之請求，上訴人僅就其敗訴部分超過400,00
    0元部分提起上訴，本審僅就此部分審判，合先敘明）。
三、上訴人則以：其僅向被上訴人借用50萬元而已，且已償還本
    金10萬元，被上訴人竟請求高達70餘萬元，且未扣除已清償
    之10萬元云云，資為抗辯。
四、經查：
（一）被上訴人主張上訴人於87年1月16日向被上訴人借款50萬
      元，約定利息、遲延利息均按中央銀行核定放款利率計算
      ，依民法第203條應為年息5％，並約定違約金按每月利息
      加計10％計算。上訴人並簽發面額50萬元、到期日88年1
      月17日、票號0000000號之本票一紙，及提供其所有坐落
      台南市○區○○段12地號、面積104平方公尺、權利範圍
      1/2之土地，供被上訴人設定最高限額60萬元之抵押權等
      情，業據其提出土地抵押權設定契約書、本票、土地登記
      謄本各一份為證，並為上訴人所不爭執，應堪信為真實。
      上訴人雖抗辯被上訴人請求之金額太高云云，惟被上訴人
      請求之金額除本金外，尚包括利息及違約金，且已提出土
      地抵押權設定契約書為證，上訴人則未具體舉出被上訴人
      之計算有何錯誤之處，上訴人之主張並不值採信。
（二）按民法第323條並非強行規定，故其所定費用、利息及原
      本之抵充順序，得以當事人之契約變更之（最高法院27年
      上字第3270號判例參照）。被上訴人於93年5月7日所簽立
      之收據，被上訴人簽名於上，業經被上訴人自承在卷（見
      本院94年4月12日言詞辯論筆錄）。收據上寫明上訴人返
      還所欠50萬元中之10萬元，可知上訴人所返還的10萬元，
      係「本金」50萬元中之10萬元，則本金部分，上訴人尚欠
      被上訴人40萬元。又上訴意旨主張兩造已於93年5月7日和
      解，被上訴人同意上訴人只陸續還本金，不必付利息，且
      未定期限，只要陸續攤還就可，有上開和解書影本附呈可
      稽云云。惟為被上訴人所否認，觀諸前開收據，並未寫明
      兩造有上揭合意，上訴人復未舉證以實其說。從而，前揭
      上訴意旨，尚難憑採。
（三）被上訴人得請求之金額計算如下：1.本金40萬元（扣除上
      訴人於93年5月7日清償之10萬元）。2.利息：50萬元部分
      ，自87年1月17日起至88年1月16日止，共計25,000元（
      500000×5%=25000)。3.遲延利息：40萬元部分，自88年1
      月17日起至93年7月16日止，為110,000元（400000×5%×
      5.5年=10000）；10萬元部分，自88年1月17日起至93年5
      月7日止，為26,521元（100000×5%× (5+111/365日)=26
      521元，元以下四捨五入）。合計共136,521元。4.違約金
      ：本金40萬元部分，自88年1月17日起至93年7月16日止，
      為121,000元（400000×5.5%×5.5年=121000）；本金10
      萬元部分，自88年1月17日起至93年5月7日止，為29,173
      元〔100000×5.5%× (5年+111/365日)=29173，元以下四
      捨五入〕。合計共150,173元。5.上訴人尚應給付被上訴
      人711,694元（400000+25000+136521+150173 = 711694）
      。
五、從而，被上訴人依據消費借貸契約，請求上訴人給付借款、
    利息、遲延利息及違約金，於711,694元，及其中40萬元部
    分自93年7月17日起至清償日止，按週年利率5％計算之利息
    ，及按上開利息加計10％計算之違約金之範圍內，為有理由
    ，應予准許，逾此部份之請求為無理由，應予駁回。原審判
    命上訴人給付被上訴人713,750元，及其中50萬元部分自93
    年7月17日起至清償日止，按週年利率5％計算之利息，及按
    上開利息加計10％計算之違約金，所命給付逾本院准許本息
    及違約金部分，即有未合。上訴意旨指摘原審此部分判決不
    當，求予廢棄改判，為有理由，應由本院廢棄改判如主文第
    一項所示。
六、本件待證事實已臻明確，兩造其餘攻擊防禦方法，對判決之
    結果已不生影響，爰不一一詳為審酌，附此敘明。
七、據上論結，本件上訴為一部有理由、一部無理由，依民事訴
    訟法第385條第1項前段、第450條、第449條第1項、第79條
    ，判決如主文。
中　　華　　民　　國　　94　　年　　4　　月　　26 　　日
                    民事第一庭  審判長法　官　王惠一
　　　　　　　　　　　      　　　　　法　官  林永茂
　　　　　　　　　　　      　　　　　法　官  蘇重信
上為正本係照原本作成。
不得上訴。
中　　華　　民　　國　　94　　年　　4　　月　　26 　　日
                                      書記官　黃文生
                                                K
